臺灣苗栗地方法院民事判決　　　　　　　93年度重訴字第81號
原　　　告　乙○○
　　　　　　　　　　　　巷6號.
訴訟代理人　李世才律師
被　　　告　甲○○
　　　　　　　　　　　　巷6號.
訴訟代理人　丙○○
被　　　告　丁○○
　　　　　　　　　　　　巷6號.
上二被告共
同訴訟代理
人兼丙○○
複代理人　　葉天昱律師
上列當事人間請求撤銷無償贈與行為等事件，本院於民國94年5
月24日言詞辯論終結，判決如下：
    主  文
被告甲○○與被告丁○○間就坐落苗栗縣大湖鄉○○段四之四地
號土地，地目田，面積一三五二四平方公尺，應有部分四分之一
，所為之贈與債權行為及移轉所有權物權行為，均應予撤銷。
被告丁○○應將上項土地於民國八十六年十一月二十七日以贈與
為原因所為之所有權移轉登記予以塗銷。
上項所有權移轉登記塗銷後，被告甲○○應將第一項土地應有部
分一萬分之二一七四移轉登記與原告。
被告甲○○應給付原告新臺幣壹佰壹拾貳萬柒仟捌佰柒拾玖元，
及自民國九十三年十月七日起至清償日止按週年利率百分之五計
算之利息。
訴訟費用由被告甲○○負擔十分之七；餘由被告丁○○負擔。
本判決第四項，於原告以新臺幣參拾捌萬元為被告甲○○供擔保
後，得為假執行；但被告甲○○如以新臺幣壹佰壹拾貳萬柒仟捌
佰柒拾玖元為原告預供擔保，得免為假執行。
原告其餘假執行之聲請駁回。
    事實及理由
一、原告起訴主張：被告甲○○於民國80年11月5 日將其所有坐
    落苗栗縣大湖鄉○○段4 之4 地號土地（下稱系爭土地）應
    有部分1/4 即面積3381平方公尺內之2940平方公尺（即0.20
    00甲），以總價新臺幣（下同）1,000,000 元之價格出賣予
    原告，原告已付清買賣價金。嗣因雙方有互換土地之意願，
    即原告欲將所有同段807 地號土地應有部分及上開其向被告
    甲○○購買之同段4 之4 地號土地應有部分，與被告甲○○
    所有明湖段649 、603 地號土地應有部分相互交換。為此原
    告乃委託被告甲○○代為向苗栗縣政府領取原告另筆明湖段
    650 地號土地因台三線拓寬徵收之土地補償費1,127,879 元
    ，約明如確定互換土地，原告即以上開補償費補貼被告甲○
    ○，惟其後被告甲○○稱家人反對互換土地，是以上開互換
    土地之契約並未成立。詎被告甲○○於上開互換土地契約未
    能成立後，非但拒不將代領之補償費1,127,879 元返還原告
    ，更於86年9 月2 日將上開已出賣予原告之大湖段4 之4 地
    號土地應有部分1/4 ，贈與其媳婦即被告丁○○，並於同年
    11月27日辦妥移轉登記。爰先位聲明：依據民法第244 條第
    1 、4 項撤銷無償贈與行為之法律關係，請求被告甲○○
    、丁○○就系爭土地應有部分1/4 ，於86年9 月2 日所為之
    無償贈與債權行為，及於同年11月27日所為移轉所有權登記
    之物權行為均應予撤銷。被告丁○○應將上開土地所有權
    移轉登記予以塗銷。上項所有權移轉登記塗銷後，被告甲
    ○○應將系爭土地應有部分10000 分之2174移轉登記予原告
    。併依據民法第541 條第1 項委任之法律關係，請求被告
    甲○○應交付為原告處理委任事務所收取之補償費1,127,87
    9 元，及自起訴狀繕本送達翌日起至清償日止按週年利率百
    分之5 計算之利息。並陳明願供擔保請准宣告假執行。倘原
    告先位聲明第1 、2 、3 項之請求為被告所不能履行時，則
    原告備位聲明：依據民法第226 、256 、259 條規定，主張
    本件係因可歸責於被告甲○○之事由致給付不能，原告因此
    解除上開買賣契約，請求被告甲○○應返還買賣價金1,00
    0,000 元，及自受領時即81年2 月1 日起至清償日止之法定
    遲延利息。併依據民法第226 、260 條損害賠償之規定，及
    共同侵權行為之法律關係，主張被告甲○○拒不將上開已出
    賣予原告之系爭土地應有部分10000 分之2174移轉予原告，
    反而贈與其媳婦即被告丁○○，該2 人顯係共同以背於善良
    風俗之方法，加損害於原告之債權，且被告丁○○縱非造意
    人，亦為幫助人，又系爭土地依80年間買賣之價格計算為每
    平方公尺340 元，惟目前之公告現值已達每平方公尺1,000
    元，依一般市場交易價格更達每平方公尺2,100 元，縱就政
    府徵收土地之價格按公告現值加4 成計算，其每平方公尺亦
    有1,400 元，故計算系爭土地目前之價格，以在市價 2,100
    元與徵收價格1,400 元之間，取其中間數即1,750 元為合理
    ，是以如被告甲○○依約履行將系爭土地應有部分移轉登記
    予原告，則目前該部分土地價值為5,145,000 元，減去買賣
    當時之價金1,000,000 元，其差額4,145,000 元即為被告2
    人應負之損害賠償金額。爰請求被告2 人應連帶賠償原告
    4,145,000 元，及自起訴狀繕本送達翌日起至清償日止按週
    年利率百分之5 計算之利息，並陳明願供擔保請准宣告假執
    行等語。
二、被告則以：被告甲○○與原告及訴外人陳富滿、陳德春為兄
    弟，均為父親徐阿五之繼承人，該4 人於徐阿五在世前之49
    年10月間，在訴外人即立會代書人陳立人見證下，就徐阿五
    所有財產訂立分居書，分居書第1 項就承領水田之劃分，約
    定為：「承領水田座落大湖鄉○○段第四之四號一筆面積一
    甲三分九厘四毛四絲，及同段八○七號一筆面積五分一厘五
    毛，共計一‧九○九四甲，劃分予德春、富全、富滿三人平
    均分得，同段六四之九放領田一筆面積六分八厘五毛六絲劃
    與本圓所有，應各自保管耕作，嗣期滿後按照辦理登記手續
    」，嗣後上開4 人即依照前揭分居書所載各自保管耕作，原
    告及訴外人陳富滿、陳德春甚且依據上開分居書約定，自行
    就4 之4 及807 地號土地劃分各自耕作之範圍。而64之9 地
    號土地則隨即交付被告甲○○1 人使用耕作至今；又陳德春
    依上開分居書取得之農地更已於62年間，依照買賣雙方面踏
    區域抽出3 分0 厘1 毛4 絲出賣與原告，同時移轉占有與原
    告耕作迄今。次按依訴外人古金坊、古朝龍、古金浩、劉阿
    順、徐順基、吳盛松等人共同於84年5 月10日出具四鄰證明
    載稱：「甲○○1 人自民國49年根據分居書分居至今即使用
    耕作大湖鄉○○段649 及603 地號（前大湖鄉○○段64之9
    地號）土地至今繼續使用及耕作無誤」，益徵大湖鄉○○段
    649 及603 地號土地自49年起迄今，均由被告甲○○1 人使
    用耕作，大湖鄉○○段4 之4 及807 地號土地，自49年起均
    由原告及陳富滿、陳德春三人各按約定之位置使用耕作迄今
    ，上開事實亦為陳富滿於臺灣新竹地方法院檢察署85年度偵
    字第1056號侵占案件中供陳在卷。徐阿五死亡後，代書及地
    政機關告訴伊等每筆土地僅能登記為每人應有部分1/4 ，故
    伊等始按每人應有部分1/4 而為登記，惟觀諸被告甲○○於
    60年12月間，將上開大湖段64之9 地號之一部讓與訴外人陳
    勇志時，原告及陳富滿、陳德春均應被告甲○○請求，配合
    將上開土地辦理分割增加64之42、64之43地號，並移轉登記
    予陳勇志，而辦理上開買賣登記之代書葉昌琪亦於臺灣新竹
    地方法院85年度易字第2358號案件中證稱上開64之42、64之
    43地號土地之買賣，出賣人有4人，該4人均自己去申請印鑑
    證明，並交付印章予伊用印等語，亦徵被告甲○○對於伊所
    分得之64之9 地號土地確實有事實上處分權。81年間，因台
    三線拓寬工程，64之9 地號部分土地遭徵收，苗栗縣政府依
    照土地登記簿登記之土地所有權人資料造冊，並通知發放補
    償費，原告因上開土地本即為被告甲○○所有，遂應被告甲
    ○○要求，由甲○○代領並取得補償費所有權。而因訴外人
    陳富滿、陳德春翻悔不認帳，迄未歸還上開補償費予被告甲
    ○○，被告甲○○始對陳富滿、陳德春提出侵占告訴。綜上
    足徵，被告甲○○就大湖段4 之4 及807 地號土地並無任何
    可供讓與之權利，原告自無與被告甲○○就上開4 之4 地號
    土地特定部分成立買賣契約之可能。又被告甲○○取得上開
    補償費既係依據分居書而來，當亦無返還與原告之義務。再
    者原告主張被告間之贈與行為有害其債權，然查該債權係以
    給付特定物為標的之債權，依民法第244 條第3 項規定，自
    無同條第1 項之適用。原告訴請撤銷被告間贈與之債權及物
    權行為，亦屬無據等語，資為抗辯。並聲明：原告之訴及
    假執行之聲請均駁回。如受不利之判決，願供擔保請准免
    為假執行。
三、原告主張之前揭事實，均為被告所否認，並以前述情詞置辯
    。是以本件首應審究者，厥為原告主張被告甲○○於80年11
    月5 日將其所有系爭土地應有部分1/4 即面積3381平方公尺
    內之2940平方公尺，以總價1,000,000 元之價格出賣予原告
    ，是否為真實？經查：
  (一)原告主張被告甲○○於前揭時地將系爭土地應有部分1/4 即
    面積3381平方公尺內之2940平方公尺，以總價1,000,000 元
    之價格出賣予原告，原告並已付清買賣價金等事實，業據其
    提出不動產買賣契約書在卷為憑（見本院卷第15頁），參諸
    被告甲○○於臺灣苗栗地方法院檢察署（下稱苗栗地檢署）
    91年度偵續字第29號乙○○告訴甲○○詐欺案件中，對於檢
    察官訊問有無收到不動產買賣契約內所載之1,000,000 元價
    金時，答稱有（見91偵續29號卷第14頁反面），則被告甲○
    ○既有收受上開買賣價金之情事，益徵原告主張其與被告甲
    ○○間有上開買賣及交付價金之情事，可信為真實。
  (二)被告甲○○雖否認上開不動產買賣契約書之真正，並辯稱伊
    並未收到上開買賣價金1,000,000 元，伊於苗栗地檢署91年
    度偵續字第29號詐欺案件中供稱有收到1,000,000 元價金，
    應係年紀大，誤會檢察官之問話所致，其所稱有收到部分係
    指有收到補償費而言云云（見本院卷第145 頁），惟查徵諸
    證人即為上開雙方辦理不動產買賣契約書之代書戊○○於本
    院結證稱：上開契約書係伊為雙方所簽訂，記憶中該二人均
    有親自到伊事務所等語（見本院卷第146 頁），上開證人與
    原告及被告甲○○間均無特殊親誼關係或仇隙，而被告甲○
    ○復坦認有收受上開買賣價金1,000,000 元，足徵上開不動
    產買賣契約書確為真正，被告甲○○所辯，洵非可採。至於
    被告甲○○另抗辯其誤會檢察官之問話一節，經查檢察官係
    提示上開不動產買賣契約書時，訊問被告甲○○有無收到契
    約內所載之價金，被告清楚陳述有，有上開偵查卷筆錄足稽
    ，此外被告甲○○就其誤會檢察官問話之情，復未舉證證明
    之，自難採信。
四、次應審究者，為原告依據民法第244 條第1 、4 項撤銷無償
    贈與行為之法律關係，請求被告甲○○、丁○○就系爭土
    地應有部分1/4 ，於86年9 月2 日所為之無償贈與債權行為
    ，及於同年11月27日所為移轉所有權登記之物權行為均應予
    撤銷。被告丁○○應將上開土地所有權移轉登記予以塗銷
    。上項所有權移轉登記塗銷後，被告甲○○應將系爭土地
    應有部分10000 分之2174移轉登記予原告，是否有理由？經
    查：
  (一)按債務人所為之無償行為，有害及債權者，債權人得聲請法
    院撤銷之，民法第244 條第1 項定有明文。本件被告甲○○
    既於80年11月5 日將系爭土地一部份出賣與原告，自負有使
    原告取得上開土地所有權之義務，則原告主張被告甲○○將
    系爭土地無償贈與被告丁○○之行為，有害及其對被告甲○
    ○請求移轉登記土地所有權之債權，自屬有據。而被告甲○
    ○所為雖係有害及原告請求移轉登記土地所有權之債權，係
    以給付特定物為標的之債權，然查89年5 月5 日修正施行之
    民法第244 條第3 項固增列「債務人之行為僅有害於以給付
    特定物為標的之債權者，不適用前二項之規定」，惟依民法
    債篇施行法第1 條不溯及既往原則，其在修正施行前發生者
    ，並不適用修正施行後之規定。本件被告甲○○係於86年11
    月27日將系爭土地贈與被告丁○○，該贈與行為發生於民法
    第244 條第3 項修正施行之前，自無該項規定之適用，而依
    最高法院45年台上字第1316號判例意旨「債權人之債權，因
    債務人之行為，致有履行不能或困難之情形者，即應認為有
    損害於債權人之權利，故在特定債權，倘債務人所為之有償
    行為，於行為時明知有損害於債權人之權利，而受益人於受
    益時，亦知其情事者，債權人即得行使民法第二百四十四條
    第二項之撤銷權以保全其債權，並不以債務人因其行為致陷
    於無資力為限。」，原告請求移轉登記之債權既因被告甲○
    ○之贈與行為，致有履行不能之情形，則原告聲請撤銷被告
    間有害及其特定債權之贈與行為及移轉所有權登記之物權行
    為，於法自無不合。從而原告依民法第244 條第1 、4 項規
    定，請求撤銷被告甲○○、丁○○間就系爭土地應有部分
    1/4 ，於86年9 月2 日所為之無償贈與債權行為，及於同年
    11月27日所為移轉所有權登記之物權行為。被告丁○○應
    將上開土地所有權移轉登記予以塗銷，即無不合。
  (二)次按物之出賣人，負交付其物於買受人，並使其取得該物所
    有權之義務，民法第348 條第1 項定有明文。本件被告甲○
    ○於80年11月5 日將其所有系爭土地應有部分1/4 即面積33
    81平方公尺內之2940平方公尺出賣予原告，原告並已付清買
    賣價金等情，業如前述，則依上開規定，被告甲○○自負有
    交付上開土地於原告，並將所有權移轉登記予原告之義務。
    茲被告甲○○既尚未將系爭土地應有部分1/4 即面積3381平
    方公尺內之2940平方公尺【換算應有部分為10000 分之2174
    （2940/13524 =0.2174）】，移轉登記予原告，從而原告依
    上開規定，請求被告甲○○應將系爭土地應有部分10000 分
    之2174移轉登記與原告，即屬有據。
五、再者原告主張伊原有以所有大湖段807 地號土地應有部分及
    上開伊向被告甲○○購買之同段4 之4 地號土地應有部分，
    與被告甲○○所有明湖段649 、603 地號土地應有部分相互
    交換之意願，因而委託被告甲○○代為向苗栗縣政府領取原
    告另筆明湖段650 地號土地因台三線拓寬徵收之土地補償費
    1,127,879 元，約明如確定互換土地，即以上開補償費補貼
    被告，惟其後並未換成，然被告甲○○竟拒不將上開代領之
    補償費返還原告，爰依民法第541 條第1 項委任之法律關係
    ，請求被告甲○○應給付上開為原告處理委任事務所收取之
    補償費1,127,879 元，及自起訴狀繕本送達翌日起至清償日
    止按週年利率百分之5 計算之利息等情，被告甲○○則否認
    有上開互換土地之議，並辯稱伊係依據分居書之約定，取得
    大湖段64之9 地號土地，並自49年起使用耕作迄今，是伊領
    取原告名下之上開土地補償費既係依據分居書而來，自無返
    還與原告之義務等語。經查：
  (一)原大湖段64之9 地號土地，於60年12月間因分割增加64之42
    及64之43地號，嗣上開64之42及64之43地號於62年1 月間出
    售予訴外人陳勇志，所餘64之9 地號，再於71年4 月間因分
    割增加為64之9 、64之108 、64之109 地號，80年7 月間上
    開土地因重測變更為明湖段603、650、649 地號。嗣因台三
    線拓寬工程徵收上開650 地號部分土地，苗栗縣政府遂依土
    地登記簿所載，按原告、被告甲○○及訴外人陳富滿、陳德
    春應有部分各1/4 ，通知發放補償費每人各1,127,879 元，
    而原告之上開補償費係由被告甲○○代為領取等情，為兩造
    所不爭，並有土地登記簿謄本附在苗栗地檢署85年度偵字第
    1056號偵查卷宗，及苗栗縣政府轉發補償費通知附在苗栗地
    檢署91年度偵字第1273號偵查卷宗足憑（見85偵1056號卷第
    8至23頁、91偵1273號卷第17至20頁），堪信為真實。
  (二)被告甲○○雖抗辯依49年間所定分居書，原大湖段64之9地
    號土地分歸伊所有，且原告於苗栗地檢署85年度偵字第1056
    號侵占案件作證時，亦坦承上開土地就是被告甲○○所有，
    故伊所領取之補償費業已交付被告甲○○等語，足見確有上
    開分居書之存在，經徵收之土地既屬被告甲○○所有，原告
    因而同意由被告甲○○領取，自無再請求返還上開補償費之
    理由云云。惟查：被告甲○○所指之分居書，固據證人陳立
    人於苗栗地檢署85年度偵字第1056號侵占案件中證稱：因為
    兩造父親不能行動，所以伊到兩造家中書寫上開分居書，當
    時在分居書上蓋章之人應該均有在場等語，然其同時亦證述
    ：當時有何人去，因時間太久不記得了；分居書共作六份，
    兄弟及父親各一份，一份在民眾服務站等語（見臺灣新竹地
    方法院85年度易字第2358號卷第30頁），並不能肯定訂立分
    居書當時究有何人在場，及兩造暨訴外人陳富滿、陳德春是
    否在場，是以兩造及陳富滿、陳德春就上開分居書之約定是
    否意思表示合致，已非無疑。次按自兩造及其他兄弟發生糾
    紛伊始迄今，僅被告甲○○提出其所保有之一份分居書，此
    外即無人提出，而經臺灣新竹地方法院85年度易字第2358號
    案件向苗栗縣大湖鄉民眾服務站函查該站是否留存一份分居
    書，亦未獲該民眾服務站回覆；又原告固於苗栗地檢署85年
    度偵字第1056號侵占案件作證時，承認上開分居書係渠等兄
    弟就父親之土地所為分配方式之約定云云（見上開案卷第81
    頁反面），然原告其後於法院審理中業已改稱：「（提示分
    居書，你在上面簽章，並有一份？）我沒有看過，也沒有一
    份，我哥哥甲○○說要給我一份，但卻沒有給，他曾拿我印
    章。」等語（見臺灣新竹地方法院85年度易字第2358號卷第
    101 頁），足徵上開分居書縱使確由證人陳立人所書寫，惟
    尚難遽認兩造及陳富滿、陳德春就上開分居書之約定已意思
    表示合致。兩造及陳富滿、陳德春自不受上開分居書之拘束
    。
  (三)至於大湖段4 之4 地號土地，於徐阿五死亡後，雖由原告、
    被告甲○○及陳富滿、陳德春辦理繼承登記各取得應有部分
    1/4 ，惟目前則為原告及陳富滿、陳德春共同使用中，被告
    甲○○並未耕作該地等情，為兩造所不爭（見本院卷第146
    頁），似與上開分居書之約定吻合，被告甲○○並基此主張
    其與原告及陳富滿、陳德春間確有上開分居書之約定。惟查
    原告、被告甲○○及陳富滿、陳德春間非不可能係承襲分管
    之既定事實而相沿至今，是本件亦不能遽因上開分管事實之
    存在，即推定其間有分居書之約定。被告甲○○前揭所辯，
    尚非有據。
  (四)綜上，原告既為明湖段650 地號土地所有權人之一，應有部
    分1/4 ，可領取徵收補償費為1,127,879 元，並業由被告甲
    ○○代為領取，則被告甲○○顯係基於委任之法律關係代原
    告領取，從而原告依據民法第541 條第1 項規定，請求被告
    甲○○應給付其為原告處理委任事務所收取之補償費1,127,
    879 元，及自起訴狀繕本送達翌日即93年10月7 日起至清償
    日止按週年利率百分之5 計算之法定遲延利息，核屬有據，
    應予准許。
六、綜上論述，原告本於民法第244 條第1 項規定，訴請撤銷被
    告間就系爭土地應有部分1/4 ，所為之贈與債權行為及移轉
    所有權物權行為，並依同條第4 項規定請求被告丁○○塗銷
    上開不動產所有權移轉登記以回復原狀；及原告本於買賣之
    法律關係，訴請被告甲○○應將系爭土地應有部分10000 分
    之2174移轉登記與原告；暨原告本於委任之法律關係，訴請
    被告甲○○給付因處理委任事務所收取之補償費1,127,879
    元，及自93年10月7 日起至清償日止按週年利率百分之5 計
    算之法定遲延利息，均有理由，應予准許。原告先位聲明既
    均有理由，則備位聲明自毋庸再加審酌，併予敘明。
七、兩造分別陳明願供擔保，請准宣告假執行或免為假執行之宣
    告，就主文第4 項部分，核無不合，爰分別酌定相當之擔保
    金額，予以准許。至原告就主文第1 、2 、3 項部分亦聲請
    宣告假執行，查依強制執行法第130條第1項規定，命債務人
    為一定意思表示之判決確定，視為自其確定時，債務人已為
    意思表示，是上開原告勝訴部分，原告原得依強制執行法第
    130 條之規定，單獨向地政機關申請辦理登記，執行法院對
    此確定判決，並無開始強制執行程序之必要，是原告就此部
    份聲請為假執行宣告，於法不合，應予駁回。
八、本件判決基礎已臻明確，兩造其餘攻擊、防禦及證據方法，
    核與判決結果不生影響，毋庸逐一論列，附此敘明。
九、據上論結，本件原告之訴為有理由，依民事訴訟法第78條，
    判決如主文。
中　　華　　民　　國　　94　　年　　6 　　月　　7 　　日
                  民事庭      法  官  黃佩韻
以上正本係照原本作成。
如對本判決上訴，須於判決送達後20日內向本院提出上訴狀。
中　　華　　民　　國　　94　　年　　6 　　月　　7 　　日
                              書記官　黃雅琦
